最高法院民事判決　　　　　　　　　　　　　　　　八十八年度台上字第二四七號
　　上　訴　人　乙○○
　　被 上訴 人　甲○○
　　訴訟代理人　林根煌律師
右當事人間請求土地所有權移轉登記事件，上訴人對於中華民國八十七年九月二十八
日台灣高等法院台中分院第二審更審判決（八十五年度上更(一)字第八八號），提起上
訴，本院判決如左：
    主  文
原判決廢棄，發回台灣高等法院台中分院。
    理  由
本件上訴人主張：伊母親即第一審共同被告陳曾鑾於民國六十五年出資購買坐落台
中市○○區○○段二六七之一號土地，並將之信託登記予其長媳陳廖美及四媳即被上
訴人應有部分各二分之一，嗣該土地經重劃後，重新分配坐落台中市○○區○○段一
○三○號土地，面積○‧二一七三公頃。至七十一年間陳曾鑾欲將上開土地贈與伊
兄弟五人，乃終止與陳廖美及被上訴人間之信託關係或無名契約，並委託代書辦理將
該土地分割為同段一○三○之四地號由陳廖美單獨所有，及同段一○三○之一○地號
由被上訴人單獨所有，嗣一○三○之四地號土地因分割增加一○三○之一一地號及一
○三○之一二地號二筆土地；一○三○之一○地號土地亦因分割增加一○三○之一三
地號及一○三○之一四地號二筆土地，陳曾鑾將其中一○三○之一二地號及一○三
○之一○地號二筆土地贈與伊，伊即指定長女陳玉真、次女陳玉玲為登記名義人。同
年六月間，陳曾鑾委託代書陳三乾辦理所有權移轉登記手續，陳廖美已遵照陳曾
鑾指示，將一○三○之一二地號土地所有權移轉予陳玉真，惟被上訴人拒不將一○三
○之一○地號土地（下稱系爭土地）所有權辦理移轉登記，陳曾鑾怠於請求被上訴
人辦理所有權移轉登記等情，本於代位及贈與之法律關係，求為命被上訴人將系爭土
地所有權移轉登記與陳曾鑾，再由陳曾鑾移轉登記與伊之判決。（第一審判命陳
曾鑾移轉登記與上訴人部分，因陳曾鑾未上訴而告確定）。
被上訴人則以：上開二六七之一地號土地係陳曾鑾贈與陳廖美及伊，陳曾鑾與伊
間，就系爭土地並無信託關係存在等語，資為抗辯。
原審將第一審所為被上訴人敗訴部分判決廢棄，改判駁回上訴人該部分之訴，無非以
：依證人曾海浤及陳廖美之證言，足認系爭土地由原二六七之一地號所分割，而二六
七之一號土地係由陳曾鑾出資向訴外人李惠購買，先以曾海浤名義登記，至六十五
年十月二日再由曾海浤移轉登記予被上訴人及訴外人陳廖美，應有部分各二分之一。
系爭土地之價金雖由陳曾鑾所提供，惟仍不足證明陳曾鑾與被上訴人間有信託契
約存在。上訴人之訴訟代理人林金枝自認系爭土地為陳曾鑾所購買，平均分配予其
媳婦；上訴人之訴訟代理人陳明發律師亦稱陳曾鑾為家庭和諧，將系爭土地登記於
被上訴人名下等語。足見系爭土地係陳曾鑾贈與被上訴人。縱認陳曾鑾與被上訴
人間有信託關係存在，亦屬消極信託。上訴人未能舉證證明此消極信託有何正當理由
，尚難認為合法。系爭土地縱依陳曾鑾之意思分割，並委託代書辦理分割登記手續
，及分割前後之土地所有權狀均由陳曾鑾保管，亦僅能證明被上訴人同意陳曾鑾
代為辦理分割及登記手續，並代為保管所有權狀，尚不能證明被上訴人與陳曾鑾間
就系爭土地有信託關係存在。況上訴人又未能證明陳曾鑾曾表示終止信託契約。其
主張被上訴人與陳曾鑾間為無名契約云云，亦未舉證證明。被上訴人與陳曾鑾間
既無信託關係存在，陳曾鑾自無終止信託契約之權利，上訴人更無代位權可言。其
主張代位終止信託契約，請求被上訴人將系爭土地所有權移轉登記予陳曾鑾，為無
理由等詞，為其判斷之基礎。
按稱信託者，謂委託人將財產權移轉或為其他處分，使受託人依信託本旨，為受益人
之利益或為特定之目的，管理或處分信託財產之關係，信託法第一條固有明定。惟信
託法於八十五年一月二十六日公布前，民法雖無關於信託行為之規定，然因私法上法
律行為而成立之法律關係，非以民法有明文規定者為限，苟法律行為之內容不違反強
行規定或公序良俗，即應賦予法律上之效力。斯時實務上認為信託行為，係指委託人
授與受託人超過經濟目的之權利，而僅許可其於經濟目的範圍內行使權利之法律行為
而言。其受託人取得信託財產之方式，由委託人就自己所有之財產為移轉者有之；由
委託人使第三人將財產移轉與受託人者有之；由受託人原始取得受託財產者亦有之。
查系爭土地分割前之二六七之一號土地為陳曾鑾出資向訴外人李惠所購買，先以曾
海浤之名義登記，再由曾海浤移轉登記予被上訴人及訴外人陳廖美應有部分各二分之
一，系爭土地之分割登記手續均由陳曾鑾委託代書辦理，系爭土地所有權狀由陳曾
鑾保管，嗣將系爭土地贈與上訴人，為原審所認定之事實。證人即上訴人之兄弟陳
永順證稱：系爭土地為伊母陳曾鑾所購買，信託登記予被上訴人，嗣贈與上訴人，
惟被上訴人始終不辦理移轉登記等語（見一審卷八八頁、一三三頁、原審上字卷一二
七頁、更(一)卷四七頁背面）。證人陳廖美證稱：系爭土地等何以以伊及被上訴人之名
義登記，及如何辦理，伊不清楚，亦不過問等語（見原審上卷一九六頁）。則上訴人
主張陳曾鑾與被上訴人間就系爭土地有信託關係或無名契約存在，揆諸首開說明，
似非全然無據。而被上訴人抗辯陳曾鑾與伊間為贈與關係並非信託關係云云，是否
可採，亦非無深究之餘地。又陳曾鑾寄予上訴人之信函記載：系爭土地擬贈與上訴
人，因被上訴人之夫陳俊仁拒絕過戶，不得已仍維持以被上訴人之名義登記等語（見
一審卷三五頁），參以證人陳永順上開：陳曾鑾將系爭土地贈與上訴人，惟被上訴
人不辦理移轉登記之證言，能否謂上訴人就其主張陳曾鑾已終止與被上訴人間之契
約一節，毫無舉證，亦值推求。原審未就上開事證詳為審酌，遽謂陳曾鑾係將系爭
土地贈與被上訴人，而非信託予被上訴人，上訴人復未舉證證明無名契約存在及契約
已終止，因而為上訴人不利之判決，自有判決不備理由之違法。上訴論旨指摘原判決
違背法令，聲明廢棄，為有理由。
據上論結，本件上訴為有理由，依民事訴訟法第四百七十七條第一項、第四百七十八
條第一項，判決如主文。
中      華      民      國    八十八    年      二      月      四      日
                              最高法院民事第六庭
                                  審判長法官  蕭  亨  國
                                        法官  吳  正  一
                                        法官  楊  隆  順
                                        法官  陳  淑  敏
                                        法官  黃  義  豐
      右正本證明與原本無異
                                              書  記  官
中      華      民      國    八十八    年      二      月    二十六    日
                                                                      Ｚ
